【裁判字號】    92,家訴,2
【裁判日期】    920228
【裁判案由】    終止收養關係
【裁判全文】
臺灣臺東地方法院民事判決                           九十二年度家訴字第二號
    原  告  甲○○
    被  告  乙○○
右當事人間請求終止收養關係事件，本院判決如左：
      主      文
被告與原告間之收養關係應予終止。
訴訟費用由被告負擔。
      事      實
甲、原告方面：
一、聲明：請求判決如主文所示。
二、陳述：被告自五歲時為原告所收養，惟被告於國小畢業後則離家出走，在外面自
    立門戶近三十年，不但未扶養原告，即原告生病開刀時，亦未曾探望，故被告顯
    係惡意遺棄原告，爰依民法第一千零八十一條第二款請求判決終止兩造之收養關
    係。
三、證據:提出戶籍謄本，戶籍登記簿影本為證。
乙、被告方面：
一、聲明：請求駁回原告之訴。
二、陳述：原告曾賣房地，日子不是很難過。被告曾拿錢供原告花費，但無法舉證。
      理      由
一、本件原告起訴主張：被告長年來均未盡扶養之義務，顯然惡意遺棄原告，爰依民
    法第一千零八十一條第二款請求判決終止兩造之收養關係。被告則以：原告曾賣
    房地，日子不是很難過，被告曾拿錢供原告花費，但無法舉證等語置辯。
二、按養父母養子女之一方，有惡意遺棄他方時，法院因他方之請求，得宣告終止其
    收養關係，民法第一千零八十一條第二款定有明文。次按養子女與養父母之關係
    ，除法律另有規定外，與婚生子女同，同法第一千零七十七條亦定有明文。又按
    「養子終年在學校服務，雖在假期亦不返家對養親為必要之扶助保養，殊難謂非
    惡意遺棄他方」，最高法院著有三十三年上字第五二九六號判例可資參照。況無
    論養父母有無謀生能力，養子女對於養父母應盡扶養之義務，而人子之於親，養
    志養體，兩難偏廢，故所謂惡意遺棄，不以養子怠於其對養親應盡之扶養義務為
    限，即其並無孝養之意思，亦應包括在內。
三、本件原告所主張兩造為養父子關係，業據提出戶籍謄本，戶籍登記簿影本為證。
  (一)至被告未盡扶養原告之義務等情，業據原告陳述在卷，核與證人沈清和結證述：
    「我之前住在興昌一Ｏ一之一號，住了快三十年，到八十五年左右才遷出都蘭，
    我很少見過被告，因為被告都出外，我是聽原告說被告出去外面工作，都沒有寄
    錢給原告及養活原告，原告自己一個人種椰子過活，生活很難過。我確實能夠證
    明，被告沒有回來，也沒有跟原告住在一起，目前原告只有一個人住，生活很困
    難。」等語；證人吳文彥結證稱：「我是都蘭教會負責人，原告是我們的會友，
    因為原告自己一個人住，我們教會很關心他，所以我們常常就去看他，但是從來
    就沒有看過他的兒子（係指被告）... 原告常常跟我們說被告都沒有關心他，也
    沒有拿錢給他，也不扶養他，生病也不來看她。」等語；證人詹麗玉（即原告之
    女）證述：「（什麼時候離開台東的？）我六十六年嫁到基隆，我爸爸（係指原
    告）一個人住在台東，我每一年都會回來二、三次看我爸爸，如果我爸爸沒有生
    病，我會每一次停留二、三天，因為我爸爸沒有收入，也沒有人扶養他，必須一
    個人，煮三餐及洗衣服，我怕他生病沒有錢，所以每個月都會寄五千至一萬元給
    他當生活費... 」、「（過年過節你是否會回來嗎？）現在只有我爸爸一個人，
    我每年過年都會回來二、三天，替他準備過年的一些東西。」、「（你每次過年
    回來的時候，有無看過被告來看你爸爸？）沒有。」、「（被告沒有結婚，為何
    不照顧你爸爸？）很久之前，兩造就已經溝通不良了，很久就沒有說話了。」等
    語（分別見本院九十二年三月十一日、同月二十日言詞辯論筆錄）；雖被告偕同
    所舉證人洪清池到庭證述：「我曾經在興昌住很久，十六年前離開，八十八年回
    來渡假，有時候幫忙原告作一些事情，住在原告住家旁邊的一間工寮，那時候被
    告也在幫忙做事，那時候自己煮飯給自己吃，原告、被告各自吃自己的，我不知
    道被告有無拿錢給原告，八十八年以前的事情，我也不知道。」等語（見本院九
    十二年三月十一日言詞辯論筆錄），但並無法證明被告確有扶養原告之情，而被
    告亦無法舉證以實其說。是堪信原告上開之主張為真實。
  (二)另原告於九十一年九月因白內障至馬偕紀念醫院臺東分院開刀治療，而被告未曾
    前往探望一節，業據原告陳述在卷，復經被告自承：「原告生什麼病，我並不知
    道」等語（見本院九十二年三月十一日言詞辯論筆錄），核與證人吳文彥結證稱
    ：「... 原告在九十一年生病住馬偕的時候，我們也常常去看他，從來就沒有看
    過被告，只有他的女兒詹麗玉在照顧原告... 」等語；證人詹麗玉證述：「九十
    一年九月我爸爸（係指原告）因為白內障到馬偕醫院台東分院開刀，因為沒有人
    照顧他，所以我就回來照顧他十二天。」、「（你爸爸開刀的時候，都是由你照
    顧嗎？）開刀的時候，只有我一個人陪他在醫院。」、「（你爸爸開刀的這段期
    間，妳有無看過被告去看你爸爸？）我爸爸開完刀之後回家，我整天都在家裡陪
    他，替他處理家務事，但是在醫院或在家裡我都沒有看過被告來看我爸爸.. 」
    、「（你是否會認為被告不孝？）雖然兩造溝通不良，但是我認為爸爸年紀已經
    大了，不管如何，為人子女的都應存著感恩的心，不管如何都要照顧父母親。但
    是被告都沒有做到。」等語（分別見本院九十二年三月十一日、同月二十日言詞
    辯論筆錄）。參諸原告自六十年九月二十九日即住於臺東縣東河鄉興昌村九九號
    ，被告亦於六十四年二月二十四日遷入上址、七十五年十一月二十八日搬至同村
    八○之一號、七十八年二月二日遷移至同村九九之二號迄今，有戶籍謄本、戶籍
    登記簿影本在卷足憑，是兩造近鄰達三十年，若被告果有絲毫關心、照顧、扶養
    原告之實，則何以全然不知逾八十歲之齡之原告，因重大眼疾有進行開刀之事，
    ，益徵原告主張之上情應堪採信。
四、綜上：被告對原告之生活長久以來，均未盡必要之關心、扶助、照顧，甚至被告
    眼疾住院開刀之時，亦未加以探望及照料，已如前述，足見被告並無孝養原告之
    意，實難謂無惡意遺棄原告之主觀意識及客觀事實。從而，本件原告以被告有民
    法第一千零八十一條第二款所規定惡意遺棄之事由，訴請判決終止兩造之收養關
    係，自屬於法有據，應予准許。
五、本件判決事實己臻明確，兩造其餘攻擊防禦方法及舉證，核與本件判決結果無影
    響，爰不另一一論述，附此敘明。
六、據上論結，本件原告之訴為有理由，依民事訴訟法第七十八條，判決如主文。
中      華      民      國    九十二    年    二    月      二十八      日
                                    臺灣臺東地方法院民事庭
~B法      官  陳兆翔
右為正本係照原本作成。
如對本判決上訴應於判決送達後廿日內向本院提出上訴狀。（須附繕本）
「切勿逕送上級法院」
中      華      民      國    九十二    年    二    月      二十八      日
~B法院書記官  林建成


司法院資訊處製作；財團法人民間司法改革基金會備份。
